【裁判字號】    94,訴,940
【裁判日期】    950112
【裁判案由】    申請抵繳遺產稅
【裁判全文】
臺北高等行政法院判決
                                     94年度訴字第00940號
                              .
原      告  甲○○
訴訟代理人  楊肅欣律師
被      告  財政部臺灣省北區國稅局
代  表  人  許虞哲（局長）
訴訟代理人  乙○○
                          兼.
            丙○○
上列當事人間因申請抵繳遺產稅事件，原告不服財政部中華民國
94年1月31日台財訴字第09300533390號訴願決定，提起行政訴訟
。本院判決如下：
    主  文
原告之訴駁回。
訴訟費用由原告負擔。
    事  實
一、事實概要：被繼承人陳萬福（即原告之父，於民國 88年9月
    11日死亡。）遺產稅案件，經被告核定應納稅額為新台幣（
    以下同）29,042,230元，原告即繼承人於民國92年11月25
    日提供坐落臺北縣三峽鎮○○○段劉厝埔小段48-1、48-2
    、48-3地號及基隆市○○區○○段109、118地號等五筆遺產
    土地申請抵繳遺產稅。上開臺北縣三峽鎮○○○段劉厝埔小
    段48-1、48-2、48-3地號土地，經被告核准抵繳遺產稅額
    4,939,721元；惟坐落基隆市○○區○○段109、118地號土
    地，被告則以系爭土地設有抵押權，乃以93年7月27日北區
    國稅基市一字第09300030 69號函否准系爭土地申請抵繳遺
    產稅，請原告另行提供其他實物抵繳，或改以現金繳納。原
    告不服，遂向財政部提起訴願。經訴願決定駁回，原告猶未
    甘服，遂向本院提起行政訴訟。
二、兩造聲明：
  (一)原告聲明：
  1.原處分及訴願決定均撤銷。
  2.被告應作成就坐落基隆市○○區○○段109、118地號土地准
    予抵繳遺產稅之行政處分。
  3.訴訟費用由被告負擔。
  (二)被告聲明：
  1.駁回原告之訴。
  2.訴訟費用由原告負擔。
三、兩造之主張：
甲、原告主張：
  (一)查原告之父陳萬福於 88年9月11日死亡，其所遺財產，包括
    坐落基隆市○○區○○段109、118地號土地，經被告核定應
    納稅額為29,042,230元，原告無力繳納，乃以上開土地申請
    抵繳部分稅款，惟被告以上開土地有設定抵押權，其設定之
    權利已超過抵繳土地遺產價值，遂依遺產及贈與稅法施行細
    則第46條規定應扣除該項權利之價值，而於 93年7月27日北
    區國稅基市一字第0930003069號函請另行提供其他實物抵繳
    ，或改以現金繳納而不允准，原告不服，乃依法提起訴願，
    仍遭訴願駁回，故依法提起本訴。
  (二)按遺產及贈與稅法第4條第1項規定，本法稱財產者，指動產
    、不動產及其他一切有財產價值之權利。系爭土地為屬原告
    之父陳萬福所遺留而具有財產價值之不動產，並經被告核定
    遺產價值為27,645,779元，自屬本法所稱財產。而因應納稅
    額超過30萬元，原告繳納確有困難，自得依法申請抵繳。然
    被告卻以遺產及贈與稅法施行細則第46條規定應扣除該項權
    利之價值始准抵繳，前後適用法令顯有矛盾，蓋被告既明知
    系爭土地設定有抵押權，並認無財產價值，惟為增加陳萬福
    遺產總額，以提高繳納稅額，故將之計入。然依被告所見，
    系爭土地已有財產價值，原告因無力繳納巨額遺產稅，乃將
    之申請抵繳遺產，卻又以系爭土地已無財產價值而不同意抵
    繳，不但於法理上無法自圓其說，且前後矛盾。
  (三)綜上，原處分及訴願決定既有違誤，爰請求判決如訴之聲明
    。
乙、被告主張：
  (一)本件系爭土地，經依遺產及贈與稅法第10條規定，按被繼承
    人死亡時之土地公告現值核定遺產價值計27,645,779元(16,
    970,479＋10,675,300)，依同法施行細則第46條第1項規定
    ，其抵繳價值應為27,645,779元；惟查該2筆抵繳土地登記
    謄本均載明設定有抵押權，依臺灣基隆地方法院91年度拍字
    第989號民事裁定及臺灣基隆地方法院91年11月21日債權憑
    證，債權人台灣土地開發信託投資股份有限公司（下簡稱台
    開公司）設定抵押權金額合計為291,520,000元，擔保之債
    權額為2億4,800萬元，已超過系爭土地核定遺產價值，是依
    遺產及贈與稅法施行細則第46條第2項後段規定，系爭土地
    經扣除抵押權擔保之債權額後，抵繳價值為零，即已無抵繳
    價值，被告遂予否准抵繳，揆諸前揭法條規定，並無不合。
  (二)次查被繼承人陳萬福遺產稅經核定及復查決定為29,042,230
    元、債權人原已代繳稅額937,198元，餘額核算加計行政救
    濟利息3,619,004元，其中經核准以座落臺北縣三峽鎮○○
    ○段劉厝埔小段48-1、48-2、48-3地號等3筆遺產土地抵繳
    4,939,721元，另准予分期繳納5,166,775元，尚有不足金額
    21,617,540元（含本稅17,998,536元、行政救濟加計利息3,
    619,004元）；因所提供抵繳之2筆系爭土地已遭臺灣基隆地
    方法院91年度拍字第989號民事裁定准予拍賣，債權人臺開
    公司復依臺灣基隆地方法院民事執行處93年7 月27日基院慧
    92執清字第1097號函代辦繼承登記，就法律及事實上均已無
    法完成該2筆系爭土地財產移轉為國有登記，是被告除函復
    否准抵繳外，並另請提供其他實物抵繳，或改以現金繳納，
    尚無違誤。
  (三)末查系爭土地係依遺產及贈與稅法第10條規定，按被繼承人
    死亡時之土地公告現值核定其遺產價值，原告雖主張系爭土
    地經設定高額抵押權，土地已無價值等情，申請復查；惟申
    經復查結果，被告92年9月18日北區國稅法字第092 0031429
    號復查決定書敘明：「... 被繼承人所遺座落基隆市○○區
    ○○段109、118地號遺產土地，依卷附申請人提示支付命令
    資料，土地所有權人雖為被繼承人持分所有，惟分別於81年
    及85年間由曾勤、杜張秀鳳、林吟儀、祝夢華及被繼承人配
    偶陳玉鶴，向臺開公司設定債權3億餘元，且臺開公司之支
    付憑證名義人為陳玉鶴，非被繼承人，因此系爭債務，原核
    定否准扣除系爭臺開公司債務一節，應無不合，原核定仍應
    維持。」「... 按本件原核定系爭土地，係依被繼承人死亡
    時之土地公告現值計價核課遺產稅，揆諸前揭遺產及贈與稅
    法第10條規定，並無不合，至申請人主張系爭土地經設定高
    額抵押債權持向臺開公司借貸，殘值折減應免依公告現值核
    課一節，按現行遺產及贈與稅法並無財產經設定高額抵押債
    權持向金融機構借貸，得折減遺產價值之規定，申請人主張
    顯係誤解遺產及贈與稅法之規定，委不足採。」該復查決定
    書於92年10月8日送達，原告對上述復查決定結果，並未依
    限提起訴願，系爭土地遺產價值核課已告確定；原告主張「
    無抵繳價值」就是「沒有財產價值之權利」，自應不列入遺
    產價值計算，係誤將「遺產價值」當作「抵繳價值」，自屬
    無理由。
  (四)本件原告提起行政訴訟，其補正書狀主張「請求判決將系爭
    2筆抵繳土地不列入遺產計算。」及「免除原行政救濟期間
    加計利息... 」，經查所主張均係緣於對遺產稅核課有異議
    ，如前述，該遺產稅案業已核課確定，原告於本件否准系爭
    土地抵繳稅款之處分案，提起行政訴訟主張重行核課遺產稅
    ，程序顯有未合；又查該二項主張，原告曾於94年5月9日以
    本件系爭土地抵繳案經財政部台財訴字第09300533390號訴
    願決定駁回，認有新證據，申請依行政程序法第128條第1項
    規定重新核定，案經被告以94年6月10日北區國稅基市一字
    第0940001939號函復，以該訴願決定書係原核課補徵確定後
    ，所申請實物抵繳提起訴願案之後續行政救濟流程公文書，
    尚非行政程序法第128條第1項第1款至第3款所規定可申請變
    更原核定之事由，原核定及加計復查期間利息均無不合，否
    准原告之申請，併予陳明。
  (五)綜上論述：原處分、訴願決定並無違誤，請准如答辯之聲明
    判決。
    理  由
一、按「遺產及贈與財產價值之計算，以被繼承人死亡時或贈與
    人贈與時之時價為準；... 第1項所稱時價，土地以公告土
    地現值或評定標準價格為準；房屋以評定標準價格為準。」
    「遺產稅或贈與稅應納稅額在30萬元以上，納稅義務人確有
    困難，不能一次繳納現金時，得於前項規定納稅期限內，向
    該管稽徵機關申請，分12期以內繳納；每期間隔以不超過2
    個月為限，並准以課徵標的物或其他易於變價或保管之實物
    1次抵繳。」分別為遺產及贈與稅法第10條、第30條第2項所
    明定。又「納稅義務人申請以繼承或受贈之課徵標的物抵繳
    遺產稅或贈與稅者，其抵繳價值之計算，以該項財產核課遺
    產稅或贈與稅之價值為準。前項抵繳之標的物為折舊或折耗
    性之財產者，應扣除繼承發生日或贈與日至申請抵繳日之折
    舊或折耗額；其經設定他項權利者，應扣除該項權利之價值
    或擔保之債權額。前項之他項權利為抵押權者，其擔保之債
    權於抵繳後經債務人清償，致抵繳價值超過原抵繳稅款者，
    準用第48條第1項規定辦理。」「以實物抵繳應納稅款者，
    用以抵繳之實物其價額如低於應納稅額，納稅義務人應於辦
    理抵繳時以現金補足。其價額超過應納稅額者，應俟實物處
    理變價後，就賣得價款，按抵價時超過稅額部分佔抵繳實物
    全部價額之比例，計算其應退還之價額，於處理變價完竣之
    日起1 個月內通知納稅義務人具領。」復為同法施行細則第
    46條第1項、第2項、第3項及第48條第1項所規定。
二、本件係被繼承人陳萬福於88年9月11日死亡，經被告核定應
    納稅額為29,042,230元，原告即於92年11月25日提供坐落臺
    北縣三峽鎮○○○段劉厝埔小段48-1、48-2、48-3地號及基
    隆市○○區○○段109、118地號等五筆遺產土地申請抵繳遺
    產稅。上開臺北縣三峽鎮○○○段劉厝埔小段48-1、48-2
    、48-3地號土地，經被告核准抵繳遺產稅額4,939,721元；
    惟坐落基隆市○○區○○段109、118地號土地，被告則以系
    爭土地設有抵押權，否准系爭土地申請抵繳遺產稅。原告則
    表不服，如事實欄所載之主張。是本件應審究者厥為系爭2
    筆土地是否符合遺產及贈與稅法第30條第2項所規定抵繳要
    件。
三、本院判斷如下：
  (一)本件原告申請抵繳之系爭2筆土地，依卷附土地登記謄本均
    載明設定有抵押權，且遭債權人台開公司查封登記；另依臺
    灣基隆地方法院91年度拍字第989號民事裁定及臺灣基隆地
    方法院91年11月21日債權憑證，債權人台開公司設定抵押權
    金額合計為291,520,000元，擔保之債權額為2億4,800萬元
    之事實，有土地登記謄本及灣基隆地方法院民事裁定、債權
    憑證等影本各一份在卷足憑，且為原告所不爭執，洵堪認定
    。
  (二)按「依遺產及贈與稅法第30條第2項規定，遺產稅本應以現
    金繳納，必須現金繳納確有困難時，始得以實物抵繳。是以
    申請以實物抵繳，是否符合上開要件及其實物是否適於抵繳
    ，自應由稅捐稽徵機關予以調查核定。．．．」，為司法院
    釋字第 343號解釋意旨。足認納稅義務人依遺產及贈與稅法
    第 30條第2項之規定申請以實物抵繳，依上開司法院釋字第
     343號解釋意旨，稅捐稽徵機關對於實物是否適於抵繳仍有
    審核之權限。依遺產及贈與稅法第10條前段、第3項規定意
    旨，遺產價值之計算，以被繼承人死亡時之時價為準，所稱
    時價，土地以公告土地現值或評定標準價格為準。是被告按
    被繼承人死亡時之土地公告現值核定系爭2筆土地遺產價值
    計27,645, 779元，並無不合。
  (三)另依上開遺產及贈與稅法施行細則第46第2項後段規定，抵
    繳之標的物如經設定他項權利者，應扣除該項權利之價值或
    擔保之債權額。查系爭土地設定抵押權金額合計為291,520,
    000元，擔保之債權額為2億4,800萬元，已如上述；已超過
    系爭土地核定之遺產價值27,645,779元，是被告依遺產及贈
    與稅法施行細則第46第2項後段規定，以系爭土地經扣除該
    抵押權擔保之債權額後，抵繳價值為零，已無抵繳價值為由
    ，否准原告抵繳之申請，於法並無不合。再者，原告所提供
    抵繳之系爭2筆土地，已遭臺灣基隆地方法院91年度拍字第
     989號民事裁定准予拍賣，債權人台開公司復依臺灣基隆地
    方法院民事執行處93年7月27日基院慧92執清字第1097號函
    代辦繼承登記，就法律及事實上已無法完成財產移轉為國有
    之登記，從而被告除否准系爭土地抵繳外，並請原告另提供
    其他實物抵繳，或改以現金繳納，依法自無不合。
  (四)至原告主張系爭2筆土地設定有抵押權，並認無財產價值，
    被告為增加陳萬福遺產總額，以提高繳納稅額，故將之計入
    云云。然查，系爭2筆土地是否列入被繼承人陳萬福遺產稅
    總額內，原告若對之有所不服，自應於被告核定被繼承人陳
    萬福遺產稅時予以爭執，而與本院得否准予抵繳遺產稅，尚
    屬有間，併此敘明。
四、綜上所述，原處分依法並無不合，訴願決定予以維持，亦無
    違誤。原告徒執前詞，訴請撤銷原處分及訴願決定，並請求
    被告應作成系爭2筆土地准予抵繳之行政處分，為無理由，
    應予駁回。
據上論結，本件原告之訴為無理由，爰依行政訴訟法第98條第3
項前段，判決如主文。
中    華    民    國    95    年    1    月    12     日
                       第七庭審判長法  官  劉  介  中
                                   法  官  李  玉  卿
                                   法  官  黃  秋  鴻
上為正本係照原本作成。
如不服本判決，應於送達後20日內，向本院提出上訴狀並表明上
訴理由，如於本判決宣示後送達前提起上訴者，應於判決送達後
20日內補提上訴理由書（須按他造人數附繕本）。
中    華    民    國    95    年    1    月    12     日
                                      書記官   王琍瑩


司法院資訊處製作；財團法人民間司法改革基金會備份。
